【裁判字號】    91,訴,727
【裁判日期】    921001
【裁判案由】    山坡地保育利用條例
【裁判全文】
臺灣臺北地方法院刑事判決                          九十一年度訴字第七二七號
    公  訴  人  臺灣臺北地方法院檢察署檢察官
    被      告  丙○○  男  五.
                甲○○  男  四.
                戊○○  男  四.
                己○○  男  四.
                丁○○  男  四.
                乙○○  男  四.
                庚○○  男  三.
右列被告等因山坡地保育利用條例案件，經檢察官提起公訴（九十一年度偵字第四一
九四號），本院判決如左：
    主  文
丙○○、丁○○共同在公有山坡地未經同意擅自占用及從事水土保持法第八條第一項
第四款之使用，致生水土流失或毀損水土保持之處理與維護設施未遂，各處有期徒刑
伍月，如易科罰金，均以佰元折算壹日。修建道路壹段（位於臺北縣深坑鄉○○○
段王軍寮小段九十七之五土地、如附圖，使用面積陸拾柒平方公尺）、擋土牆 (使用
面積玖點肆玖平方公尺)、水泥平台（位於臺北縣深坑鄉○○○段王軍寮小段二九０
號土地、使用面積貳拾捌平方公尺）等工作物均沒收。
甲○○、戊○○、己○○、乙○○、庚○○均無罪。
    事  實
一、丙○○、高全進均明知坐落在臺北縣深坑鄉○○○段王軍寮小段第九十七之五號
    （下稱第九十七之五號土地）、第二九０號（檢察官誤載為一九０號、下稱二九
    ０號土地）等二筆土地（詳附圖），分別係中華民國所有委由財政部國有財產局
    管理、深坑鄉所有委由臺北縣深坑鄉公所管理，且上開地號之土地均經行政院依
    山坡地保育利用條例於民國六十八年十一月二十一日台六十八經字第一一七０一
    號函核定，臺灣省政府六十九年二月六日六九府農山字第一二０一六六號公告之
    山坡地；亦為依據水土保持法經行政院八十五年一月十三日台八十五農０一三三
    五號函核定，臺灣省政府八十五年三月六日八五府農水字第一二三一四號公告之
    公有山坡地，未經土地所有權人或管理權人之同意，不得擅自占用或設置工作物
    ，竟基於意圖為自己不法利益之犯意聯絡，擅自於九十一年一月十七日起在第九
    十七之五號土地上為填土、挖土、修建道路（詳附圖，使用面積六十七平方公尺
    ）之工作，並自同年一月三十一日起僱用不知情之戊○○在第二九０號土地上釘
    製板模及於同年二月一日僱用不知情之飛華工程有限公司之負責人甲○○，工人
    庚○○、乙○○、己○○等人（無罪部分另行論述）駕駛車號ＱＧ－二０九號水
    泥混凝土車，至上址第二九０號土地，灌送水泥，興建擋土牆 (高一．三公尺、
    長七．三公尺，使用面積九．四九平方公尺)、水泥平台（詳附圖，使用第二九
    ０號土地面積二十八平方公尺）等工作物，幸未致生水土流失或毀損水土保持之
    處理與維護設施。嗣於同年二月一日十二時十分許，為臺北縣政府農業局人員會
    同臺北縣政府警察局新店分局深坑分駐所警員當場查獲。
二、案經臺北縣政府警察局新店分局報告臺灣臺北地方法院檢察署檢察官偵查起訴。
    理  由
壹、有罪部分：
一、訊據被告丙○○、丁○○對於在前揭公有山坡地上修建道路、興建擋土牆、水泥
    平台占用之行為均不否認，惟均矢口否認有違反水土保持法之犯行，被告丙○○
    辯稱：保甲路係二、三百年前之古棧道，因颱風破壞，造成坍方，其為防止山坡
    坍塌，所以僱工建造擋土牆，且前揭土地均係私人土地云云。被告丁○○辯稱：
    其係受丙○○僱用，做小工，有填土、挖土、整路等工作，並不知施工之土地係
    山坡地，並無違反水土保持法犯行云云。經查：
（一）、坐落在臺北縣深坑鄉○○○段王軍寮小段第九十七之五號、第二九０號等二
        筆土地，分別係中華民國所有委由財政部國有財產局管理、深坑鄉所有委由
        臺北縣深坑鄉公所管理，且上開地號之土地均經行政院依山坡地保育利用條
        例於六十八年十一月二十一日台六十八經字第一一七０一號函核定，臺灣省
        政府六十九年二月六日六九府農山字第一二０一六六號公告之山坡地；亦為
        依據水土保持法經行政院八十五年一月十三日台八十五農０一三三五號函核
        定，臺灣省政府八十五年三月六日八五府農水字第一二三一四號公告之公有
        山坡地，有本院卷附臺北縣政府九十一年九月十日北府農山字第０九一０五
        三八一四四號函及函附臺灣省政府公報六十九年春字第三十四期、臺灣省政
        府公告（八十五府農水字第一二三一四號）、臺北縣新店地政事務所函（更
        正地號函）、臺北縣新店地政事務所土地複丈成果圖、土地登記謄本二份附
        卷可稽。
（二）、被告丙○○、丁○○等明知第九十七之五卷、第二九０號等二筆土地係公有
        山坡地，竟擅自於九十一年一月十七日起在第九十七之五土地上為填土、挖
        土、修建道路（使用面積六十七平方公尺）之工作，並自同年一月三十一日
        起僱用不知情之戊○○在第二九０號土地上釘製板模及於同年二月一日僱用
        不知情之飛華工程有限公司之負責人甲○○，工人庚○○、乙○○、己○○
        等人駕駛車號ＱＧ－二０九號水泥混凝土車，至上址第二九０號土地，灌送
        水泥，興建擋土牆 (使用面積九．四九平方公尺)、水泥平台（使用面積二
        十八平方公尺）等工作物之事實，業經被告等於警訊、偵查及本院審理時供
        承：前開山坡地均係渠等僱工施作等語，被告丙○○、丁○○均係當地人士
        ，於本院審理時並提出各該土地之所有權人之使用同意書，是其對於施工所
        在土地係何人所有應已熟知，不致誤認。且迭經同案被告戊○○、甲○○，
        工人庚○○、乙○○、己○○於警訊、偵查及本院審理時供述明確，復有臺
        北縣政府警察局新店分局深坑分駐所警員胡俊毅、吳水福於偵查中，臺北縣
        政府農業局職員辛○○於本院調查中結證綦詳及偵查卷附臺北縣違規使用山
        坡地及違反水土保持法、山坡地保育利用條例案件現場會勘紀錄表一份、現
        場照片十三張、檢察官履勘現場筆錄、履勘現場照片六張，本院卷附勘驗筆
        錄、臺北縣新店地政事務所九十一年十一月十三日縣店地測字第０九一００
        一七四三五號函、函附土地複丈成果圖、勘驗現場照片三十二張在卷可稽。
（三）、被告等在前揭土地上為填土、挖土、整修道路之工作，並灌送水泥，興建擋
        土牆、水泥平台等工作物，尚未致生水土流失或毀損水土保持之處理與維護
        府九十二年四月四日北府農山字第０九二０二五六０五八號函、臺北縣政府
        警察局新店分局九十二年五月二十九日店警刑字第０九二００一四０五四號
        函（以上二函內容均係查無民眾檢舉、告發因水土流失而需實施緊急水土保
        持之處理與維護之事）足按。
（四）、被告丙○○所為前揭整修道路、灌送水泥，興建擋土牆、水泥平台等工作物
        之行為，係在附圖所示之公私有土地上，雖其中如附表臺北縣深坑鄉○○○
        段王軍寮小段第九十五之一號、第九十七之二號、第九十七之四號、第一０
        七之二號、第一一０之一號、第一一０之二號、第一一六之五號、第一一六
        之六號等筆土地均係黃書勤、徐秀珠、高健、高陳富、徐高桂等人所有之私
        人土地，並均經被告丙○○取得其等所有權人之同意使用，有本院調閱之土
        地登記謄本、同意書可按，但前揭第九十七之五號、第二九０號土地為公有
        土地已如前述，被告等均未取得許可，即在上修建道路、擋土牆、水泥平台
        等工作物，自係未經同意擅自使用、占用之行為。另被告丁○○於警訊中自
        承：「在該處工作約五、六日，斷續施工，是丙○○叫我去工作，並拿過一
        次工資新台幣（下同）一萬二千元，該處要蓋一間『石觀音廟』佔地約二坪
        ，一樓另闢一條道路長二百米，寬約二．五米步道用，該廟是供人膜拜用」
        、「工人是由我連絡到該處工作，時間是早上八時至下午十七時止」等語，
        核與同案被告戊○○於警局之供述：「（問現場負責人？）是丁○○，叫我
        前去施工。」等語，被告丙○○於警訊中之供述：「當時我不在場（按指縣
        府人員會同警方查稽時）」等語相符合，被告丁○○既事前至前揭土地填土
        、挖土、整修道路，於為警查稽當日又連絡工人至現場灌水泥，並於施工時
        在場監工，是被告丁○○與丙○○就前開違反水土保持法之犯行即有犯意聯
        絡及行為分擔，其於本院審理時所辯僅係受僱於被告丙○○，不知有違反水
        土保持法之犯行云云，即均不可採，本件事證明確，被告丙○○、丁○○等
        犯行堪以認定，應依法論科。
二、按水土保持法係於八十三年五月二十七日制定公布，同年十月二十一日修正公布
    ，其中第三十二條迄未修正，相較於山坡地保育利用條例係於六十五年四月二十
    九日制定公布，並於八十七年一月七日修正公布第二十三至三十五條等條文，是
    山坡地保育利用條例因最近一次修正，相對於水土保持法係屬後法，水土保持法
    則屬前法，但依水土保持法第一條第二項之規定：「水土保持，依本法之規定，
    本法未規定者，適用其他法律之規定」，因此就水土保持法之立法體制而言，係
    立於特別法之地位，且適用時排斥其他法條之適用，僅水土保持法未規定時，始
    有其他法律適用之餘地，因此基於「新普通法不能變更舊特別法」之原則，被告
    等前揭行為仍應優先適用水土保持法之規定加以論處（八十八年十月十八日司法
    院四十五期司法業研討會結論參照），核被告等所為，係共犯水土保持法第三十
    二條第四項、第一項之在公有山坡地未經同意擅自占用及從事同法第八條第一項
    第四款之使用，致生水土流失之未遂罪。被告等占用附圖所示第九十七之五號、
    第二九０號山坡地之犯行，雖亦合於刑法第三百二十條第二項之竊佔罪及山坡地
    保育利用條例第三十四條第一項之擅自占用罪，惟因水土保持法第三十二條第四
    項、第一項前段係前揭法條之特別法，依特別法優於普通法之法律競合關係，應
    逕論以水土保持法第三十二條第四項、第一項之罪。公訴意旨認被告等係違反山
    坡地保育利用條例第十條之規定，應依同條例第三十四條第一項論處，尚有未洽
    ，惟起訴事實相同，爰依法變更起訴法條。公訴人對於被告等未經許可擅自占用
    第九十七之五號山坡地之事實雖未據提起公訴，惟此部分與起訴之事實，有接續
    犯實質上一罪之關係，法院自應併予以審酌。被告等已著手於犯罪行為之實施，
    未致生水土流失或毀損水土保持之處理與維護設施，為未遂犯，應依既遂犯之刑
    減輕之。被告丙○○、丁○○二人就前揭犯行，有犯意聯絡及行為分擔，為共同
    正犯。被告丙○○、丁○○等人利用不知情之被告戊○○、甲○○等人，係間接
    正犯。爰審酌被告等前無犯罪紀錄，有臺灣高等法院被告全國前案紀錄在卷可按
    ，素行良好、係因興建廟宇，始占用公有山坡地，所為已經侵害國家土地之使用
    權，對山坡地水土保持之完整性及其犯罪之目的、手段、占用之面積、所生之損
    害程度及犯罪後態度尚稱良好，已有悔改之意等一切情狀，分別量處如主文所示
    之刑，並諭知易科罰金之折算標準。被告等整修道路壹段（第九十七之五號土地
    ，如附圖，使用面積六十七平方公尺）、興建擋土牆 (第二九０號土地，使用面
    積九．四九平方公尺)、水泥平台（第二九０號土地、如附圖，計二十八平方公
    尺）為水土保持法第三十二條第五項所稱之工作物，均屬被告丙○○所有，應依
    該條之規定，予以宣告沒收。另車號ＱＧ－二０九號水泥混凝土車，係飛華工程
    有限公司所有，施工現場所留模板、鋼管、木頭等物為被告戊○○所有，亦非被
    告丙○○、丁○○所有，均據被告戊○○、甲○○供承在卷，故均不為沒收之諭
    知，附此敘明。
三、公訴意旨另以：被告丙○○明知位在臺北縣深坑鄉○○○段王軍寮小段第一一六
    之三號、第一一六號之四國有土地，現由財政部國有財產局管理屬公有法定山坡
    保育地，詎丙○○未經管理機關之同意或許可，自九十一年一月十七日起，僱用
    有犯意聯絡之丁○○，在上址之山坡保育地上，擅自占據整地填土及興建擋土水
    牆之工作物，因認告丙○○、丁○○等人均係違反山坡地保育利用條例第十條之
    規定，應依同條例第三十四條第一項論處。經查，臺北縣深坑鄉○○○段王軍寮
    小段第一一六之三號、第一一六之四號山坡地係徐秀珠、黃書勤所有之私有山坡
    地，被告等為前揭占用行為時，均經土地所有權人同意，有土地所有權人所出具
    之同意書、前揭勘驗筆錄、臺北縣新店地政事務所土地複丈成果圖、土地登記謄
    在本院卷可按，檢察官未查，即認定前開第一一六號之三、第一一六號之四之土
    地為公有土地，已有未合，且被告丙○○、丁○○等為前揭占用行為時，已經取
    得各該土地所有權人之同意，所為與山坡地保育利用條例第十條、第三十四條第
    一項所規定之「擅自」占用之犯罪構成要件不符合，原應為無罪判決之諭知，惟
    公訴意旨認此部分事實與前開有罪部分有實質上一罪關係，爰不另為無罪判決之
    諭知，附此敘明。
貳、無罪部分：
一、公訴意旨另略以：被告丙○○明知位在臺北縣深坑鄉○○○段王軍寮小段第一一
    六號之三、第一一六號之四及二九０地號土地，即臺北縣深坑鄉昇高村王軍寮七
    號之土地為國有土地，現由財政部國有財產局管理屬公有法定山坡保育地，詎被
    告丙○○未經管理機關之同意或許可，自九十一年一月十七日起，僱用具有犯意
    聯絡之被告丁○○（被告丙○○、丁○○等已論述如前）、甲○○、戊○○、己○○、丁○○、乙○○及庚○○，在上址之山坡保育地上，擅自占據整地填土及
    興建擋土水牆之工作物。嗣於九十一年二月一日十二時十分許，為警會同臺北縣
    政府農業局人員當場查獲。因認被告戊○○、甲○○、庚○○、乙○○、己○○
    等人共同涉有違反山坡地保育利用條例第十條之規定，應依同條例第三十四條第
    一項論處。
二、按犯罪事實，應依證據認定之，無證據不得推定其犯罪事實；又不能證明被告犯
    罪者，應諭知無罪之判決，刑事訴訟法第一百五十四條第二項、第三百零一條第
    一項分別定有明文。次按刑事訴訟法上所謂認定犯罪事實之證據，係指足以認定
    被告確有犯罪行為之積極證據而言，該項證據自須適合於被告犯罪事實之認定，
    始得採為斷罪資料。如未能發現相當證據，或證據不足以證明，自不能以推測或
    擬制之方法，以為裁判之基礎。又刑事訴訟上證明之資料，無論其為直接或間接
    證據，均須達於通常一般之人均不致有所懷疑，而得確信其為真實之程度，始得
    據為有罪之認定，若其關於被告是否犯罪之證明未能達此程度，而有合理性懷疑
    之存在，致使無從形成有罪之確信，根據「罪證有疑，利於被告」之證據法則，
    即不得遽為不利被告之認定，此分別有最高法院二十九年上字第三一○五號、四
    十年臺上字第八六號、七十六年臺上字第四九八六號判例可資參照。公訴人認被
    告戊○○、甲○○、庚○○、乙○○、己○○等人共同涉有違反山坡地保育利用
    條例第十條之規定，應依同條例第三十四條第一項論處之犯行，無非係以前揭犯
    行，業據證人即臺北縣政府警察局新店分局員警吳永福及胡俊毅到庭陳述綦詳，
    並有臺北縣新店地政事務所九十一年六月十三日北縣店地測字第０九一０００八
    六七六號函附之店測土字第二０七００號土地複丈成果圖二份、臺北縣違規使用
    山坡地涉及違反山坡地保育利用條例案件現場會勘紀錄附卷可稽；又現場建有一
    ．三公尺高之擋土牆及長七．三公尺、寬五．六公尺及與坡地呈內角六十度之水
    泥平台，水泥平台及擋土牆後方高三、四公尺處有一石觀音廟，現場並留有模板
    、塑膠管及鋼管等物，係經本署檢察官指揮檢察事務官至現場勘查屬實，並製有
    履勘現場筆錄及照片六張附卷可稽為其論據。
三、訊之被告戊○○、甲○○、庚○○、乙○○、己○○等人固不否認在前揭山坡地
    上，為修建道路、灌送水泥，興建擋土牆、水泥平台等行為，惟均堅詞否認有違
    反山坡地保育利用條例之犯行，被告戊○○辯稱：其係受僱於丙○○，至現場釘
    板模，不知此係違法行為等語；被告甲○○辯稱：其係以每車一萬四千一百五十
    元之代價，受被告丙○○之僱用，由其公司之工人，駕駛車號ＱＧ－二０九號，
    水泥混凝土車，至上址第一一六之三、之四號、第二九０號土地，灌送水泥等語
    ，被告庚○○、乙○○、己○○均辯稱：其等均係受僱於被告甲○○之公司，至
    前揭土地，灌送水泥，均不知有違法等語。經查：
（一）、臺北縣深坑鄉○○○段王軍寮小段第一一六之三號、第一一六號之四山坡地
        係徐秀珠、黃書勤所有之私有山坡地，被告丙○○、丁○○等人為前揭占用
        行為時，均經土地所有人同意，有土地所有權人所出具之同意書、前揭勘驗
        筆錄、臺北縣新店地政事務所土地複丈成果圖、土地登記謄在本院卷可按。
        檢察官未查，即認定前開第一一六之三號、第一一六之四號之土地為公有土
        地，顯有未洽，被告丙○○、丁○○即得同意始進行前揭山坡地上從事占用
        等行為，即與山坡地保育利用條例第三十四條第一項之「擅自」占用之犯罪
        構成要件不符，此部分不能證明被告丙○○、丁○○等有違反山坡地保育利
        用條例之犯行，自無從並論被告戊○○、甲○○、庚○○、乙○○、己○○
        等人與被告丙○○、丁○○共犯前開犯罪。
（二）、坐落在臺北縣深坑鄉○○○段王軍寮小段第二九０號土地，係深坑鄉所有委
        由臺北縣深坑鄉公所管理，且經行政院依山坡地保育利用條例於六十八年十
        一月二十一日台六十八經字第一一七０一號函核定，臺灣省政府六十九年二
        月六日六九府農山字第一二０一六六號公告之山坡地；亦為依據水土保持法
        經行政院八十五年一月十三日台八十五農０一三三五號函核定，臺灣省政府
        八十五年三月六日八五府農水字第一二三一四號公告之公有山坡地，被告戊○○、甲○○、庚○○、乙○○、己○○等未經許可，在該等土地上為灌送
        水泥之行為，是否構成犯罪，應以被告等人是否明知所灌送之水泥之土地為
        公有山坡地為斷。惟查，被告戊○○、甲○○、庚○○、乙○○、己○○等
        人係受僱於被告丙○○、丁○○，至前開山坡地釘模板、以水泥車灌送水泥
        ，均係該等人之日常業務，其等為取得工資，分別受僱至上址山坡地施工，
        並無積極之證據足以證明被告戊○○、甲○○、庚○○、乙○○、己○○等
        人明知所工作之土地為公有山坡地及被告丙○○、丁○○有未經許可為占用
        等行為；而被告等施工之附近山坡地，其中如附表臺北縣深坑鄉○○○段王
        軍寮小段第九十五之一號、第九十七之二號、第九十七之四號、第一０七之
        二號、第一一０之一號、第一一０之二號、第一一六之五號、第一一六之六
        號等筆土地，分別係黃書勤、徐秀珠、高健、高陳富、徐高桂等人所有之私
        人土地，並均經被告丙○○取得其等所有權人之同意使用，已如前述，而其
        中僅有二九０號土地非屬私有山坡地，被告等人初至此地施工，顯難細分何
        者為公有山坡地、私有山坡地，所為在主觀上即難認有犯罪之故意，被告戊○○、甲○○、庚○○、乙○○、己○○欠缺主觀犯罪故意，所為即與山坡
        地保育利用條例第三十四條第一項之構成要件有所不合，本院自應為無罪判
        決之諭知。
據上論斷，應依刑事訴訟法第二百九十九條第一項前段、第三百零一條第一項、第三
百條，水土保持法第三十二條第四項、第一項前段、第五項，刑法第十一條前段、第
二十八條、第二十六條前段、第四十一條第一項，罰金罰鍰提高標準條例第二條，判
決如主文。
本案經檢察官楊朝森到庭執行職務
中     華     民    國      九十二      年      十      月      一      日
                                      臺灣臺北地方法院刑事第十四庭
                                          法  官  王  綽  光
右正本證明與原本無異。
如不服本判決，應於判決送達後十日內，向本院提出上訴狀。
                                          書記官  潘  惠  梅
中     華     民    國      九十二       年     十      月      三      日
附錄：本案論罪科刑法條全文
水土保持法第三十二條
在公有或私人山坡地或國、公有林區或他人私有林區內未經同意擅自墾殖、占用或從
事第八條一項第二款至第五款之開發、經營或使用，致生水土流失或毀損水土保持之
處理與維護設施者，處六月以上五年以下有期徒刑，得併科新台幣六十萬元以下罰金
。但其情節輕微，顯可憫恕者，得減輕或免除其刑。
前項情形致釀成災害者，加重其刑至二分之一；因而致人於死者，處五年以上十二年
以下有期徒刑，得併科新台幣一百萬元以下罰金；致重傷者，處三年以上十年以下有
期徒刑，得併科新台幣八十萬元以下罰金。
因過失犯第一項之罰致釀成災害者，處一年以下有期徒刑，得併科新臺幣六十萬元以
下罰金。
第一項未遂犯罰之。
犯本條之罪者，其墾殖物、工作物、施工材料及所使用之機具沒收之。


司法院資訊處製作；財團法人民間司法改革基金會備份。
